臺灣高等法院刑事裁定
110年度毒抗字第1198號
抗  告  人  駱佑禎


上列抗告人即被告因違反毒品危害防制條例案件，不服臺灣臺北
地方法院110年度毒聲字第650號，中華民國110年7月22日裁定（
聲請案號：臺灣臺北地方檢察署110年度毒偵字第1028號），提
起抗告，本院裁定如下：
    主  文
抗告駁回。
    理  由
一、原裁定意旨略以：抗告人即被告駱佑禎於民國110年2月22日
    7時許，在臺北市○○區○○路000號2樓住處，施用第二級毒品
    大麻1次，為警查獲後採驗之尿液，送驗結果呈大麻陽性反
    應之事實，有台灣尖端先進生技醫藥股份有限公司濫用藥物
    檢驗報告、臺北市政府警察局偵辦毒品案件尿液檢體委驗單
    各1份在卷可稽。被告施用第二級毒品之犯行堪以認定，被
    告未曾因施用毒品經觀察、勒戒處分，且被告另涉犯販賣毒
    品等犯行，經檢察官另案偵辦中，為免被告日後遭撤銷緩起
    訴處分，認向法院聲請觀察、勒戒對被告較為有利，此屬檢
    察官適法行使裁量權之範疇，檢察官聲請將被告送勒戒處所
    觀察、勒戒，核無不合，應予准許。爰依毒品危害防制條例
    第20條第1項、觀察勒戒處分執行條例第3條第1項規定，裁
    定被告應入勒戒處所觀察、勒戒等語。
二、抗告意旨略以：本案檢察官於聲請觀察、勒戒前，以及原審
    於裁定前，均未就被告是否應逕行觀察、勒戒，或有無過度
    依賴而無法自行戒除，以及有無其他替代措施，給予被告陳
    述意見之機會，侵害被告之訴訟權及正當法律程序保障之聽
    審權。又原裁定所稱檢察官函覆被告另涉犯之販賣毒品犯行
    等語，然該案尚未起訴，遑論判決有罪確定，故本案並無戒
    癮治療認定標準第2點第2項所規定「一、緩起訴處分前，因
    故意犯他罪，經檢察官提起公訴或判決有罪確定。二、緩起
    訴處分前，另案撤銷假釋，等待入監服刑。三、緩起訴處分
    前，另案羈押或執行有期徒刑」之情形。且依實務見解及通
    案，毒品危害防制條例對於施用第一、二級毒品者，均認其
    係具有「病患性犯人」之特質，宜以治療方式為優先，入戒
    治所觀察勒戒至少2個月，實質上剝奪人身自由，侵害影響
    甚鉅，縱嗣後因故撤銷緩起訴而無法完成戒癮治療，逕予觀
    察勒戒，亦絕非是對被告最有利之裁量。況檢察官、原審法
    官均未就此訊問被告，而被告從無前科，前曾擔任宏碁電腦
    工程師4年，嗣因疫情關係遭公司裁員，改以外送員為業，
    因日夜操勞險釀車禍，經友人遊說可吸食大麻香菸提振精神
    ，被告乃一時失慮而誤觸法網，被告亦十分後悔，然被告經
    查獲後，未再碰過毒品，更積極提供上游資料予警方，期能
    以釣魚方式協助警方破獲上游，倘被告入所觀察、勒戒2個
    月，上游必起疑心，被告亦無法配合查緝，如此將前功盡棄
    。至檢察官稱被告另犯販賣毒品部分，僅有1次係被告應女
    兒男友之要求，將手邊1公克之大麻以購入價轉讓予對方，
    被告確實無營利之故意及行為，此外，查無被告涉嫌販賣毒
    品之證據，且依通常實務程序，該部分有罪確定絕對超過1
    年，被告有足夠時間完成戒癮治療及緩起訴時間。懇請法院
    給予被告將功折過，協助警方查緝毒品上游之機會，被告絕
    不再犯，並會遵期完成戒癮治療，請求撤銷原裁定，並駁回
    檢察官之聲請云云。
三、按犯毒品危害防制條例第10條之罪者，檢察官應聲請法院裁
    定，令被告入勒戒處所觀察、勒戒，其期間不得逾2月；本
    法第20條第1項及第23條第2項之程序，於檢察官先依刑事訴
    訟法第253條之1第1項、第253條之2第1項第4款至第6款或第
    8款規定，為附條件之緩起訴處分時，不適用之；前項緩起
    訴處分，經撤銷者，檢察官應繼續偵查或起訴；檢察官依刑
    事訴訟法第253條之2第1項第6款規定為緩起訴處分前，應徵
    詢醫療機構之意見；必要時，並得徵詢其他相關機關（構）
    之意見；刑事訴訟法第253條之2第1項第6款規定之緩起訴處
    分，其適用戒癮治療之種類、實施對象、內容、方式、執行
    醫療機構或其他機構與其他相關事項之辦法及完成戒癮治療
    之認定標準，由行政院定之，毒品危害防制條例第20條第1
    項、第24條分別定有明文。毒品危害防制條例第20條第1項
    關於觀察、勒戒之規定，係屬強制規定，除經檢察官審酌個
    案情形，依同法第24條第1項為附命完成戒癮治療之緩起訴
    處分，可排除適用觀察、勒戒之程序外，凡經檢察官聲請且
    符合法定要件者，法院即應據以裁定，尚無自由斟酌以其他
    方式替代或得以其他原因免予執行之權。
四、經查：
　㈠被告於上開時地施用第二級毒品大麻之事實，業據被告於偵
    查中坦承在卷（110年度毒偵字第1028號卷〈下稱毒偵卷〉第9
    0頁），且警方經被告同意採集其尿液送驗，結果呈大麻陽
    性反應，有臺北市政府警察局偵辦毒品案件尿液檢體委驗單
    、台灣尖端先進生技醫藥股份有限公司110年3月9日濫用藥
    物檢驗報告（尿液檢體編號：142638）各1紙在卷可稽（毒
    偵卷第117頁、第121頁），被告前揭自白核與事實相符，堪
    信為真實，足認其確有施用第二級毒品大麻犯行。又被告前
    無受觀察、勒戒或強制戒治等保安處分之裁判及執行，此有
    本院被告前案紀錄表1份在卷可憑，從而，原審依檢察官之
    聲請，裁定令被告入勒戒處所觀察、勒戒，經核並無違誤。
　㈡抗告人雖執前詞提起抗告，惟按毒品危害防制條例第20條、
    第24條規定對於「初犯」及「3年後再犯」毒癮治療方式，
    採行「觀察、勒戒」與「緩起訴之戒癮治療」並行之雙軌模
    式，並無「緩起訴之戒癮治療」應優先於「觀察、勒戒」之
    強制規定。再觀諸現行毒品危害防制條例，亦無課以檢察官
    於聲請觀察、勒戒前或法院裁定前，應訊問被告是否同意觀
    察、勒戒之規定。且毒品危害防制條例規定之觀察、勒戒處
    分，係針對受處分人將來之危險所為預防、矯正措施之保安
    處分，目的係為斷絕施用毒品者之身癮及心癮，並屬強制規
    定。而該觀察勒戒之程序，僅於：⒈依據毒品危害防制條例
    第24條第1項規定，於檢察官先依刑事訴訟法第253條之1第1
    項、第253條之2之規定，為附命完成戒癮治療之緩起訴處分
    時，不適用之；⒉或犯第10條之罪者，於犯罪未發覺前，自
    動向行政院衛生署指定之醫療機構請求治療，醫療機構依據
    毒品危害防制條例第21條第1項規定，免將請求治療者送法
    院或檢察機關等情，可排除適用外；其餘就初犯或觀察勒戒
    、強制戒治執行完畢3年後再犯施用毒品罪之行為人，犯毒
    品危害防制條例第10條之罪者，檢察官即應向法院提出聲請
    裁定其入勒戒處所觀察、勒戒，凡經檢察官聲請，法院亦僅
    得依法裁定令入勒戒處所執行觀察、勒戒，以查其是否仍有
    施用毒品傾向，並據以斷定幫助受處分人澈底戒毒之方法，
    尚無自由斟酌以其他方式替代之權，亦無因受處分人之個人
    因素而免予執行之餘地。是檢察官選擇向法院聲請裁定令被
    告入勒戒處所接受觀察、勒戒，或對被告為附命完成戒癮治
    療之緩起訴處分，均屬立法者給予檢察官之職權，尚非得認
    係施用毒品者所享有之權利，或有依其意願選擇之餘地，縱
    被告提出該項聲請，亦僅在促請檢察官注意得否予以適用，
    檢察官並不受被告聲請之拘束。從而，檢察官於偵查中縱未
    就應聲請觀察、勒戒或給予緩起訴處分之相關裁量要件予以
    訊問或原審法院未傳訊被告到庭陳述意見，逕依卷附訴訟資
    料審理後，裁定被告應送勒戒處所觀察、勒戒，並無違反正
    當法律程序或違反比例原則裁量違法，難謂有被告所指違反
    程序或侵害被告聽審權之情。此外，毒品危害防制條例亦未
    明定法院須經開庭審理程序，始得為觀察、勒戒之裁定，此
    與刑事訴訟法規定羈押、審判程序需先行訊問被告之法定程
    序原則有別，此為立法者依據被告所涉犯行與公益等權益輕
    重，為各項權衡之立法裁量結果。原審雖未傳訊被告到庭陳
    述意見，難謂有何違反程序或侵害被告聽審權之情，抗告意
    旨指摘原審未保障被告之聽審權云云，難認有據。至抗告意
    旨所稱協助警方查獲毒品上游、無另犯販賣毒品等事由，亦
    非屬是否應裁定令被告入觀察、勒戒處所施以觀察、勒戒所
    需考量之因素，自不能執為免除觀察、勒戒處分，改以附命
    緩起訴處分之理由，抗告意旨所辯，均非可採。
　㈢綜上所述，原審以被告確有施用第二級毒品大麻犯行，依毒
    品危害防制條例第20條第1項及觀察勒戒處分執行條例第3條
    第1項規定，裁定令入勒戒處所觀察、勒戒，核其認事用法
    ，並無違誤或不當。抗告意旨執前詞提起抗告，為無理由，
    應予駁回。　　 
據上論斷，應依刑事訴訟法第412條，裁定如主文。
中　　華　　民　　國　　110 　年　　8 　　月　　30　　日
                  刑事第九庭    審判長法　官  潘翠雪
                                      法　官  陳信旗
                                      法　官  俞秀美
以上正本證明與原本無異。
不得再抗告。
                                      書記官  謝崴瀚
中　　華　　民　　國　　110 　年　　8 　　月　　30　　日